【裁判字號】    97,訴,1729
【裁判日期】    980415
【裁判案由】    給付票款等
【裁判全文】
臺灣臺南地方法院民事判決              97年度訴字第1729號
原      告  乙○○
訴訟代理人  焦文城律師
被      告  甲○○
訴訟代理人  江信賢律師
            曾靖雯律師
            蔡麗珠律師
            熊家興律師
上列當事人間請求給付票款事件，經本院於民國98年4月1日言詞
辯論終結，判決如下：
    主  文
原告之訴及其假執行之聲請均駁回。
訴訟費用新臺幣壹萬玖仟玖佰貳拾陸元由原告負擔。
    事實及理由
一、原告起訴主張：
（一）緣原告係訴外人室屋所室內裝修設計工程有限公司（下稱
      室屋所公司）之負責人，與被告間係朋友關係，被告因資
      金調度關係，自民國97年起即陸續向原告借款，為償還欠
      款，乃於97年2月間交付原告以其為發票人，付款人國泰
      世華銀行，金額、受款人、發票日欄均空白之支票1張（
      支票號碼UW0 000000，下稱系爭支票），嗣原告經被告授
      權於97年3月15日在系爭支票上補充記載發票日為97年3月
      30日，發票金額新臺幣（下同）158萬元、受款人為原告
      ，後經原告屆期提示系爭支票未獲付款，並屢次催討被告
      償還無效果，遂向鈞院聲請核發支付命令，經鈞院以97年
      度司促字第34317號支付命令命被告限期給付，被告對該
      支付命令提出異議，為此爰依先位法律關係即票據、借貸
      關係請求擇一勝訴而為判決，若票據及借貸關係原告均無
      理由，則備位請求依據不當得利等法律關係，請求被告給
      付158萬元及法定遲延利息。
（二）對被告抗辯之陳述：
   1、原告係於97年1月18日自原告所有上海商業儲蓄銀行帳戶
      （戶名：乙○○、帳號：00000000000000號，下稱原告A
      帳戶）轉帳74萬元至被告上海銀行帳戶（帳號：00000000
      000000號），其中40萬元是室屋所公司之工程款，34萬元
      是借款。又分別於97年1月23日、1月31日自原告所有上海
      儲蓄銀行帳戶（戶名：乙○○、帳號：00000000000000號
      ，下稱原告B帳戶）轉帳28萬元、93萬元至被告上開帳戶
      ，故原告總共借給被告155萬元。
   2、又原告為借款予被告，乃於97年1月11日向花旗銀行借款
      27萬元，扣除花旗銀行手續費8,100元，花旗銀行僅撥款
      261,900元給原告，茲因被告同意由伊負擔原告上開手續
      費，雙方乃約明以每月利息1,188×24+8,100＝36,612元
      計算。是借款金額總共是本金155萬元加36,612元，合計
      1,586,612元，故原告在系爭支票上填載票面金額158萬元
      。
   3、兩造於97年2月6日互有簡訊往來，由簡訊內容亦可證明雙
      方借款關係存在。若被告否認借貸關係，原告亦得依不當
      得利之法律關係請求返還。
   4、被告所借款項有分公司工程保管款及原告個人借款等2種
      ，前者沒有利息，是室屋所公司在收受工程貨款後，撥工
      程款的7成給被告，後者利息是月利百分之1。
（三）並聲明：被告應給付原告158萬元，及自97年8月19日起至
      清償日止，按週年利率百分之6計算之利息。願供擔保，
      請准宣告假執行。
二、被告則以：
（一）被告確實有於97年2、3月間自室屋所公司離職前，因積欠
      室屋所公司借款而交付已蓋妥章、金額及發票日欄均空白
      之系爭支票給原告，當時是為了要支付給廠商工程款，惟
      系爭支票於被告交付時僅有蓋被告之印章，原告未經被告
      授權即擅自填寫金額及發票日，依據票據法第11條第1項
      、第125條第1項第2、7款之規定，系爭支票顯屬欠缺應記
      載事項之無效票據。
（二）原告主張填寫系爭支票金額有得到被告授權，依民事訴訟
      法第277條應負舉證責任，惟當時被告尚未離職，原告亦
      不否認於97年3月15日填寫系爭支票金額之時並未與被告
      確認，其僅空言有得到被告授權，自難採信。縱認被告曾
      授權原告自行填寫票據金額，惟空白授權票據非法之所許
      ，原告不得主張系爭支票為有效票據。
（三）否認與原告間有借貸關係存在，被告僅有跟室屋所公司借
      款，沒有跟原告個人借款，且票據為無因證券，交付票據
      之原因甚多，發票人與執票人間，非必有借貸關係存在，
      應由原告就借貸關係之存在負舉證之責。又室屋所公司帳
      戶與原告私人帳戶確有混用，兩造間並無所謂工程保管款
      之關係存在，廠商亦是直接將工程款匯入原告私人帳戶。
（四）否認原告所陳稱，被告同意負擔其向花旗銀行借款手續費
      成本，約定每月利息36,612元。
（五）被告固分別於97年1月8日及同年1月23日接受原告轉帳74
      萬元及28萬元至被告帳戶，惟此係基於被告與室屋所公司
      間之借貸關係，非無法律上之原因，非屬不當得利。原告
      乃室屋所公司之法定代理人，由其出名之帳戶亦供室屋所
      公司使用，且用以收受客戶給付之承攬報酬，非屬私人款
      項，故不得僅以匯款名義人為原告即認借貸關係存在兩造
      之間等語，資為抗辯。
（六）並聲明：原告之訴駁回。如受不利判決，請准供擔保免為
      假執行。
三、兩造不爭執之事項：
（一）原告持有系爭支票1紙，其上發票人欄蓋有被告真正之印
      文，此支票乃被告蓋好印文後之空白支票（金額欄及發票
      日欄空白），再交給原告持有。
（二）被告在97年2月將系爭蓋好印文之空白支票連同其他2張蓋
      好印文的空白支票共3張同時交付給原告。
（三）原告於97年3月15日在系爭支票金額欄自行填寫「158萬元
      」，發票日欄填寫「97年3月30日」。
（四）原告曾於97年2月6日上午11時50分發送內容如原證5之簡
      訊給被告，被告於同日12時54分發送內容如原證6之簡訊
      予原告。
（五）原告所有A帳戶於97年1月8日轉帳74萬元至被告帳戶。
（六）原告所有B帳戶有於97年1月23日轉帳28萬元至被告帳戶。
      另被告帳戶於97年1月31日有匯入1筆135萬元，該筆資金
      係由原告B帳戶提領93萬元及室屋所公司所有上海銀行帳
      戶（帳號：00000000000000號，下稱室屋所帳戶）提領42
      萬元，共計135萬元匯入被告帳戶。
（七）原告曾於97年1月11日向花旗銀行貸款27萬元，花旗銀行
      扣除手續費8,100元後，實際撥款261,900元給原告。
（八）被告自室屋所公司離職時間為97年4月11日。
四、兩造爭執之事項：
（一）系爭支票是否有經被告授權原告填載發票日、發票金額？
      被告是否應依票據文義負責？
（二）兩造是否有借貸關係？借貸金額為何？
（三）若兩造無借貸關係，被告是否有不當得利？
五、得心證之理由：
（一）先位法律關係部分（票據、借貸）：
   1、票據關係：
    (1)按欠缺本法所規定票據上應記載事項之一者，其票據無效
      ，票據法第11條第1項定有明文，又依同法第125條第1項
      第2、7款規定，支票金額及發票日期乃支票絕對必要記載
      事項。又所謂空白授權票據，係指票據行為人，以留由他
      人或執票人日後補充填載之意思，於簽名票據時，特意不
      記載票據必要記載事項之全部或一部，所發行之未完成票
      據。故空白票據，雖票據上欠缺絕對應記載事項，以發票
      人基於某種原因關係上之理由有意留白授權他人補充填載
      ，與單純票據上欠缺絕對應記載事項者，並不相同，因之
      空白票據非無效票據，惟在被授權之他人補充填載完成前
      ，不能認為票據，於被授權之他人補充填載完成後，即與
      一般票據無異。是空白票據，應由發票人所授權之人補充
      記載完成後，始具一般票據之效力，若係由非經發票人授
      權者所記載完成，縱具備票據形式，亦不能認為係有效票
      據。
    (2)經查，被告交付系爭蓋好印文，然未填載金額、發票日之
      空白支票予原告，並主張於填載時已取得被告授權一節，
      為被告所否認，則原告自應就已獲授權之事實負舉證責任
      。原告主張其曾於97年2月6日上午11時50分發送內容如原
      證5之簡訊給被告，並提出簡訊資料1紙為證，然觀其內容
      係原告向被告表明被告欠原告若干、欠公司若干，並未提
      及欲填載系爭空白支票金額欄、發票日欄之事，尚難認定
      原告已得被告授權填載系爭空白支票，原告又係直接自被
      告處取得並填載系爭支票空白處之人，亦不受票據法第11
      條第2項規定之保護，系爭支票應記載事項既未經授權而
      填載，原告又非屬善意取得已完成記載事項之人，原告自
      不得主張系爭支票有效而請求被告負票據責任。
   2、消費借貸關係：
      按消費借貸者，謂當事人一方移轉金錢或其他代替物之所
      有權於他方，而約定他方以種類、品質、數量相同之物返
      還之契約，民法第474條第1項定有明文。本件原告主張兩
      造間有消費借貸關係存在，惟為被告所否認，並以前揭情
      詞置辯，經查：
    (1)證人即室屋所公司會計陳碧珠到庭證稱：原告與室屋所公
      司在上還銀行有3個帳戶，室屋所公司名義及原告所有A帳
      戶均為公司所用，原告所有B帳戶為原告私人帳戶，A帳戶
      是公司搬到成都路後才開立的，所以之後的客戶就會將工
      程款匯到A帳戶，但是A帳戶還沒有開立之前的舊客戶還是
      會將工程款匯到B帳戶，（問：現在是否還有客戶會把工
      程款匯到B帳戶）原則上是沒有，但是若有小額工程款匯
      入B 帳戶，會把錢轉入A帳戶。」（見本院97年度南簡字
      第1685 號卷51、52頁），足證B帳戶亦非僅供原告個人使
      用，也同時供室屋所公司使用。
    (2)原告於97年10月29日本院審理庭時陳稱：「我的證據就是
      匯款資料…公司（室屋所公司）與個人的貸款是分得很清
      楚的，這些帳戶都是我個人的帳戶，並非公司的帳戶。」
      （見本院97年度南簡字第1685號卷12頁）；惟原告自承於
      97年1月18日自原告A帳戶轉帳74萬元至被告帳戶，其中34
      萬元是給被告之借款，40萬元是室屋所公司之工程款等語
      （見本院97年度南簡字第1685號卷18、19頁），可知原告
      所有A帳戶內款項，除了供室屋所公司之工程款，亦有原
      告私人放貸款項，尚非如原告所稱室屋所公司資金與其個
      人資金分的很清楚。
    (3)被告於98年1月10日所提出之聲請狀，其中附件1所臚列之
      支票（發票人均為被告，見本院97年度訴字第1729號卷35
      頁），經本院函詢國泰世華商業行東台南分行，比對支票
      影本資料後發現編號1、3、5、6、7、12號支票（同被告
      98 年2月20日所提答辯狀附表3之編號6、8、10、11、12
      、13 號支票，見本院97年度訴字第1729號卷101頁），提
      示兌領支票之帳戶均為原告B帳戶（見本院97年度訴字第
      1729號卷64至88頁），而原告於本院言詞辯論終結後之98
      年4月9日之書狀第3頁(六)復稱上開支票均係被告償還室屋
      所公司或其配合廠商之金錢，均足證原告B帳戶係同時供
      原告個人及室屋所公司使用。是原告所有A、B帳戶均有供
      原告個人及室屋所公司使用，尚難僅憑原告所有A、B帳戶
      與被告帳戶間有匯款往來紀錄，即遽認兩造間有消費借貸
      關係存在。
    (4)原告復提出證人即室屋所公司會計陳碧珠及合夥人丙○○
      之證詞，以證明兩造間有借貸關係存在。惟證人陳碧珠到
      庭證述：「我看到被告跟原告借錢，因為辦公室不大，所
      以能聽到，也看得被告是要跟原告借錢…（問是否有聽到
      被告是要跟原告私人借錢？）我沒有聽到「私人」這句話
      ，但是我確實有看到原告跟被告借錢…個人的借貸我沒有
      經手…」（見本院97年度南簡字第1685號卷50、51頁），
      證人丙○○則證稱：「被告跟原告借錢的情形是原告告訴
      我的…曾經有一次被告打電話給我，那時剛好原告出國，
      被告急著要向原告要一筆錢，要趕緊匯給他…我告知原告
      後，原告有從國外直接交代會計去處理這筆錢，至於這筆
      錢是什麼錢…我並不清楚…也沒有問原告…其他有關兩造
      的借貸，我都是聽原告講的。」等語（見本院97年度訴字
      第1729號卷45至46頁），是證人陳碧珠之證詞雖可證明被
      告有自原告處取得金錢，但就兩造間是否有成立借貸關係
      則不能證明；證人丙○○之證詞則多來自原告傳述，非其
      親身經歷，亦無法用以證明兩造間有借貸關係存在，故依
      證人陳碧珠及丙○○之證詞，尚無法認定兩造間確有消費
      借貸關係在存在。
    (5)從而，證人陳碧珠、丙○○之證詞並無法證明兩造間有借
      貸關係存在，兩造帳戶雖有匯款往來，然如前所述，並無
      法證明該資金往來係基於兩造借貸合意，原告復無法舉其
      他證據以實其說，是原告主張兩造間有消費借貸之關係存
      在，尚難採信。
（二）備位法律關係（不當得利）：
   1、按主張不當得利請求權存在之當事人，對於不當得利請求
      權之成立要件應負舉證責任，即應證明他方係無法律上之
      原因而受利益，致其受有損害。如受利益人係因給付而得
      利時，所謂無法律上之原因，係指給付欠缺給付之目的，
      故主張該項不當得利請求權存在之當事人，自應舉證證明
      該給付欠缺給付之目的（最高法院97年度台上字第322號
      判決、91年度台上字第1673號意旨參照）。
   2、本件原告既備位主張被告受領其交付之系爭款項係構成不
      當得利，自應舉證證明其給付係欠缺給付之目的；惟原告
      不能證明其先位主張係基於消費借貸關係而交付款項，則
      充其量亦僅能認該特定之法律關係不存在，尚非得因此即
      推論其給付欠缺給付之目的。況原告不論係由其所有A帳
      戶或B帳戶或室屋所帳戶提領或電匯款項交付被告，其原
      因除原告於本件主張之兩造「私人借款」尚不能證明屬實
      之外、無論是原告及證人陳碧珠、丙○○所稱「室屋所公
      司」有交付「工程保管款」給被告，抑或被告所稱是向室
      屋所公司之「借款」，均難謂被告受領原告所交付之款項
      無法律上原因，原告既係因自己之行為導致財產主體發生
      變動，復未能舉證證明被告受領無法律上之原因，尚不得
      因兩造無借貸關係，即遽認被告有不當得利。
六、綜上所述，原告先位主張被告應依票據、消費借貸法律關係
    ，備位主張被告應依不當得利法利關係，請求被告應給付15
    8萬元，及自97年8月19日起至清償日止，按週年利率百分之
    6計算之利息，均無理由，應予駁回。原告之訴既已駁回，
    其假執行聲請即失所附麗，應併予駁回。
七、本件事證已臻明確，兩造其餘攻擊、防禦方法與判決之結果
    不生影響，爰不另贅論，附此敘明。
八、本件訴訟費用為裁判費16,642元及證人旅費3,284元（原告
    預付，見本院卷54頁），共計19,926元，依民事訴訟法第78
    條規定，應由敗訴之原告負擔。
九、據上論結，本件原告之訴為無理由，依民事訴訟法第78條、
    第87條第1項，判決如主文。
中    華    民    國    98    年    4    月    15    日
                  民事第三庭  法  官  蔡雅惠
以上正本係照原本作成。
如對本判決上訴，須於判決送達後20日內向本院提出上訴狀（應
附繕本）。
中    華    民    國    98    年    4    月    15    日
                             書記官  詹書瑋


司法院資訊處製作；財團法人民間司法改革基金會備份。
